臺灣高等法院民事判決 
110年度上字第1041號
上  訴  人  張石清  
訴訟代理人  王瑩婷律師
被  上訴人  劉紫頤  
訴訟代理人  林契名律師
上列當事人間請求返還借款事件，上訴人對於中華民國110年8月
24日臺灣桃園地方法院109年度訴字第323號第一審判決提起上訴
，本院於111年3月15日言詞辯論終結，判決如下：
    主      文
上訴駁回。
第二審訴訟費用由上訴人負擔。
    事實及理由
一、程序方面：
　　按「不變更訴訟標的，而補充或更正事實上或法律上之陳述
    者，非為訴之變更或追加」，民事訴訟法第256 條定有明文
　　。經查，上訴人於原審依據消費借貸法則為先位聲明：「被
    上訴人應給付新臺幣（下同）160萬元，及自支付命令送達
    翌日起至清償日止，按年息5%計算之利息」，另依不當得利
    法則為備位聲明：「被上訴人應給付160萬元，及自民國103
    年4月2日起至清償日止，按年息5%計算之利息」（見原審卷
    ㈠第63-65頁）；嗣於本院110年11月15日準備程序，選擇合
    併而訴請：「被上訴人應給付160萬元，及自103年4月2日起
    至清償日止，按年息5%計算之利息」（見本院卷第56頁筆錄
    ）；被上訴人於程序上不爭執此情（見本院卷第82頁）。是
    上訴人更正法律上陳述，合於前開規定，先予說明。
二、上訴人主張：被上訴人向伊借款，伊遂於103年4月2日將160
    萬元匯入被上訴人在遠東國際商業銀行中壢分行第00000000
    000000號帳戶（下稱系爭遠東銀行帳戶）。因被上訴人未於
    約定之104年4月1日期限還款，伊得請求清償前述借款。如
    認伊匯款並非借貸性質，則前述給付欠缺目的，被上訴人係
    無法律上原因受有利益，致伊受損。爰依民法第474、478、
    179條之規定，選擇合併訴請：被上訴人應給付上訴人160萬
    元，及自103年4月2日起至清償日止，按年息5%計算之利息
    。並願供擔保請准宣告假執行等語。
三、被上訴人則以：上訴人前向伊借款，伊在100年10月24日將1
    64萬1821元匯入上訴人在永豐商業銀行（下稱永豐銀行）第
    00000000000000號帳戶（下稱系爭永豐銀行帳戶）。迨103
    年4月2日，上訴人將160萬元匯至系爭遠東銀行帳戶以償還
    先前借款。上訴人雖主張前開160萬元匯款係欠缺給付目的
　　，但是並未舉證證明等語，資為抗辯。
四、原審為上訴人全部敗訴之判決。上訴人提起上訴並聲明：㈠
    原判決廢棄；㈡被上訴人應給付上訴人160萬元及自103年4月
    2日起至清償日止，按年息5%計算之利息；㈢願供擔保請准宣
    告假執行。被上訴人答辯聲明：㈠上訴駁回；㈡如受不利判決
    ，願供擔保請准宣告免為假執行。
五、兩造不爭執事項：（見本院卷第56、83頁）
  ㈠103年4月2日，上訴人匯款160萬元至被上訴人系爭遠東銀行
    帳戶（見支付命令卷第3頁匯款單）。
  ㈡100年10月24日，被上訴人匯款164萬1821元至上訴人系爭永
    豐銀行帳戶（見原審卷㈠第81頁永豐銀行回函）。
  ㈢系爭永豐銀行帳戶自開戶迄今，戶名均為「張石清」。
  ㈣100年3月1日，兩造共同簽立委託授權暨受任承諾書（下稱系
    爭授權書）予訴外人永豐金證券股份有限公司（下稱永豐證
    券）。上訴人委託被上訴人「全權代理委託人與貴公司（指
    永豐證券）為上市（櫃）、興櫃有價證券之委託買賣、辦理
    交割、公開申購及其他與貴公司往來有關之事宜」（見原審
    卷㈠151頁授權書）。
六、本件爭點為：㈠上訴人依民法第179條規定，請求被上訴人返
    還160萬元，有無理由？㈡上訴人依民法第474、478條規定，
    請求被上訴人返還160萬元，有無理由？茲就兩造論點分述
    如下。
七、關於上訴人依民法第179條規定，請求被上訴人返還160萬元
    ，有無理由方面：
　㈠按「稱消費借貸者，謂當事人一方移轉金錢或其他代替物之
    所有權於他方，而約定他方以種類、品質、數量相同之物返
    還之契約」，民法第474條第1項定有明文。又按主張不當得
    利請求權存在之當事人，對於該請求權之成立，應負舉證責
    任，即應證明他造係無法律上之原因而受利益，致其受有損
    害。如受利益人係因給付而得利時，所謂無法律上之原因，
    係指給付欠缺給付之目的。惟此一消極事實本質上難以直接
    證明，因此，倘主張權利者對於他造受利益，致其受有損害
    之事實已為證明，他造就其所抗辯之原因事實，除有正當事
    由外，應為真實、完全及具體之陳述，以供主張權利者得據
    以反駁，俾法院憑以判斷他造受利益是否為無法律上原因。
    換言之，他造抗辯並為真實、完全及具體陳述後，仍應由主
    張權利者舉證證明他造所抗辯之原因事實為不實，始盡其舉
    證責任（最高法院107年度台上字第1196號判決意旨參照）
　　。上訴人主張被上訴人取得160萬元而無法律上原因，構成
    不當得利等情；為被上訴人所否認。查上訴人固已證明其經
    由系爭遠東銀行帳戶匯款160萬元予被上訴人，上訴人據此
    主張被上訴人受領該160萬元為無法律上原因，屬給付型之
    不當得利；被上訴人則抗辯該160萬元，為上訴人於100年10
    月24日借款債務164萬1821元之返還等語。揆諸前開說明，
    仍應由上訴人就被上訴人所辯之取得該160萬元原因，舉證
    證明並不存在後，始得認上訴人已就被上訴人取得該160萬
    元確無法律上原因，盡舉證之責。
  ㈡經查，被上訴人主張其於100年10月24日，將164萬1821元匯
    入上訴人名下系爭永豐銀行帳戶，此有兩造所不爭執164萬1
    821元匯款紀錄可稽，且前述受款帳戶始終為上訴人名義（
　　見不爭執事項㈡、㈢），足見被上訴人確已匯入164萬1821元
    。其次，上訴人陳明被上訴人先前在其公司任職會計且兩人
    原本為好友（見本院卷第57頁），參酌上訴人在100年間授
    權被上訴人操作永豐證券股票帳戶（見不爭執事項㈣），益
    證兩造在100年間關係良好，對於金融事務也有密切合作關
    係，則被上訴人主張上開金錢係借款性質，尚符合兩造當時
    情誼。
　㈢上訴人固然主張系爭永豐銀行帳戶與永豐證券股票帳戶，均
    借與被上訴人使用，故前述164萬1821元實係被上訴人所受
    領，嗣用於購買股票，並非被上訴人對其借款云云（見本院
    卷第57、83頁）。惟查：
　　⑴上訴人於本院111年3月15日言詞辯論期日自承，開設系爭
      永豐銀行帳戶時，其所存入300萬餘元，於今仍係其所有
      云云（見本院卷第140頁筆錄）。上訴人既主張系爭永豐
      銀行帳戶帳戶內300餘萬元仍為其所有，足見該帳戶仍由
      其支配、使用；難認該帳戶已借予被上訴人使用。
　　⑵兩造固然於100年3月1日簽立系爭授權書予永豐證券（見不
      爭執事項㈣）；惟授權書載明：「全權代理委託人與貴公
      司（指永豐證券）為上市（櫃）、興櫃有價證券之委託買
      賣、辦理交割、公開申購及其他與貴公司往來有關之事宜
      」（見原審卷㈠151頁），依其文義，上訴人委請被上訴人
      代為操作永豐證券股票帳戶之股票買賣等事宜；是以該股
      票帳戶之交易結果，仍由上訴人享受獲利或承擔虧損
　　　。上訴人僅因為被上訴人受託操作永豐證券股票帳戶，遽
      稱其將永豐證券股票帳戶借予被上訴人使用云云；尚與系
      爭授權書文義不符。其次，有關該證券帳戶曾100年10月2
      4日以164萬1821元買入「鴻海」等股票一事（見原審卷第
      357頁對帳單），僅能證明永豐證券股票帳戶當天買賣上
      開股票，仍無從證明上訴人已將該股票帳戶借予被上訴人
      使用。
　　⑶至於上訴人另舉系爭永豐銀行帳戶101年2月13日、同年月1
      7日、同年12月13日、102年1月4日、同年月16日、同年4
      月2日、同年5月9日提款資料，以及被上訴人在永豐銀行
      第00000000000000號帳戶101年2月13日、同年月17日、10
      2年1月16日、同年4月2日存款憑條（見原審卷第469-479
      頁）。充其量僅顯示兩造間金錢往來密切，仍無從憑空推
      論上訴人早將系爭永豐銀行帳戶借予被上訴人使用、前述
      164萬1821元係被上訴人為自己購買股票之用。
  ㈣是以被上訴人主張在100年10月24日借款予上訴人，並將164
    萬1821元匯入上訴人系爭永豐銀行帳戶一節；業已提出相當
    之證明。上訴人主張其將系爭永豐銀行帳戶與永豐證券股票
    帳戶借予被上訴人使用，164萬1821元係由被上訴人受領一
    節，則未提出證據以實其說；本院要難逕認上訴人業已舉證
    證明被上訴人係無法律上原因而受有系爭160萬元之利益。
    從而，上訴人依民法第179條之規定，請求被上訴人返還160
    萬元本息，為無理由。
八、關於上訴人依民法第474、478條規定，請求被上訴人返還16
    0萬元，有無理由方面：
　㈠按「稱消費借貸者，謂當事人一方移轉金錢或其他代替物之
    所有權於他方，而約定他方以種類、品質、數量相同之物返
    還之契約」、「借用人應於約定期限內，返還與借用物種類
    、品質、數量相同之物…」，民法第474條第1項、第478條前
    段分別定有明文。次按稱消費借貸者，於當事人間必本於借
    貸之意思合致，而有移轉金錢或其他代替物之所有權於他方
    之行為，始得當之。是以消費借貸，因交付金錢之原因多端
    ，除有金錢之交付外，尚須本於借貸之意思而為交付，方克
    成立。倘當事人主張與他方有消費借貸關係存在者，自應就
    該借貸意思互相表示合致及借款業已交付之事實，均負舉證
    之責任，其僅證明有金錢之交付，未能證明借貸意思表示合
    致者，仍不能認為有該借貸關係存在（最高法院98年度台上
    字第1045號判決意旨參照）。本件上訴人主張兩造就系爭16
    0萬元有金錢借貸之事實，揆諸上開說明，應由上訴人就兩
    造間該160萬元有消費借貸意思互相表示合致之事實，負舉
    證責任。
　㈡上訴人主張被上訴人向其借款，其遂於103年4月2日將160萬
    元匯予被上訴人云云（見本院卷第57頁）。被上訴人則辯稱
    ，上訴人為清償164萬1821元借款債務，遂於103年4月2日將
    160萬元匯入系爭遠東銀行帳戶等語（見本院卷第129頁）
　　。經查，上訴人並未證明兩造有借貸合意，況且被上訴人於
    100年10月24日將借款164萬1821元匯予上訴人，已如前述。
    迄103年4月初，借款已達2年6個月，參以上訴人並無其他還
    款資料，則上訴人當時仍積欠前述164萬1821元借款，殊難
    想像被上訴人未請求其還款，反而向其借款160萬元；是上
    訴人此一借款主張，洵非可信。再者，上訴人在103年4月2
    日所匯款160萬元，數額與前述164萬1821元債務數額相近；
    則被上訴人抗辯上訴人匯款目的係清償借款債務一節，尚符
    常情。
九、綜上所述，上訴人依據民法第474、478、179條之規定，選
    擇合併訴請：「被上訴人應給付上訴人160萬元，及自民國1
    03年4月2日起至清償日止，按年息5%計算之利息」，為無理
    由，應予駁回。其假執行聲請，失所附麗，應併予駁回。是
    則原審依此駁回其訴及假執行之聲請，經核並無違誤，上訴
    意旨指摘原判決不當，求予廢棄改判，為無理由，應予駁回
    。
十、本件事證已臻明確，上訴人聲請訊問永豐證券營業員張逸璽
　　，並無必要。又兩造其餘攻擊、防禦方法及證據，經斟酌後
    ，認均不足以影響本判決結果，自無逐一詳予論述之必要，
    併予敘明。
十一、據上論結，本件上訴為無理由，依民事訴訟法第449條第1
    項、第78條，判決如主文。
中　　華　　民　　國　　111 　年　　3 　　月　　29　　日
                  民事第十一庭  
                      審判長法  官  李慈惠
                            法  官  謝永昌
                            法  官  吳燁山
正本係照原本作成。
如不服本判決，應於收受送達後20日內向本院提出上訴書狀，其
未表明上訴理由者，應於提出上訴後20日內向本院補提理由書狀
（均須按他造當事人之人數附繕本）上訴時應提出委任律師或具
有律師資格之人之委任狀；委任有律師資格者，另應附具律師資
格證書及釋明委任人與受任人有民事訴訟法第466 條之1第1項但
書或第2項所定關係之釋明文書影本。如委任律師提起上訴者，
應一併繳納上訴審裁判費。
中　　華　　民　　國　　111 　年　　3 　　月　　29　　日
　　　　　　　　　　　　　　書記官  莊雅萍